【裁判字號】    92,訴,1
【裁判日期】    920425
【裁判案由】    確認抵押權不存在
【裁判全文】
臺灣臺北地方法院民事判決  九十二年度訴字第一號
    原      告  甲○○
    訴訟代理人  丙○○
    被      告  誠泰商業銀行股份有限公司
    法定代理人  乙○○
    訴訟代理人  張唯淯
                陳建成律師
                送達代收人  丁○○  住台北市○○區○○路一段三一九號
右當事人間確認抵押權不存在事件，本院判決如左：
    主    文
原告之訴及假執行之聲請均駁回。
訴訟費用由原告負擔。
    事    實
一、原告方面：
  (一)聲明：
  1.請求確認被告對原告所有坐落彰化市○○○段牛稠子小段二四之九七地號土地及
    其地上物第七六八建號建物之抵押權新台幣二百萬元之債權不存在。
  2.請求確認被告持有原告名義遭偽造之本票九十年二月六日簽發，帳號二○二─○
    ○二─八，票面金額二百萬元及九十年九月二十一日遭詐騙重複簽發未註銷之本
    票帳號二○三○○一─五，票面金額二百萬元之本票債權不存在。
  3.第一項之請求願供擔保請准宣告假執行。
  (二)陳述：
  1.原告於民國八十九年六月初提供坐落彰化縣鹿港鎮○○段一五三一之二八、一五
    三一之三八地號土地二筆及同段九一○建號建物（下稱東昇段不動產）設定本金
    最高限額新台幣（下同）三百萬元抵押權，並於同年七月十七日借款二百萬元，
    由被告撥入原告設於被告銀行帳號000000000000帳戶內，並按約定
    由被告分期每月自前開帳戶內扣繳利息，至九十一年八月止原告繳息一切正常。
    原告於設定前開抵押權同時，另提供坐落彰化市○○○段牛稠子小段二四之九七
    地號土地及同段七六八建號建物（下稱牛稠子段不動產），亦設定本金最高限額
    三百萬元抵押權，惟並無借款。九十一年六月二十六日原告接獲被告存證信函，
    催繳二百萬元之利息，因原告設於被告銀行帳戶內尚有存款可供扣繳本息，從未
    曾拖欠遲繳，經向被告查詢，始知被告竟於九十年二月六日未經原告同意，出借
    二百萬元予原告之配偶陳秀雪，被告彰化分行襄理李坤宗並指使陳秀雪偽造原告
    簽名簽發本票一紙，且為配合陳秀雪順利取得借款，竟在原告未親自到場情況下
    指導陳秀雪，以原告名義另設立帳戶供撥入二百萬元，原告自始均不知有此一借
    款及新設帳戶存在。
  2.依規定，所有抵押案件辦理設定及完成對保程序後，如借款人欲借款時需親筆簽
    署借據、契約書，金融業者核對抵押之書類無誤後，方將款項撥入借款人帳戶，
    而依照財政部規定，金融業者受理存款人開設帳戶時，必須查核國民身分證及印
    鑑卡上親自簽名始准設立帳戶，亦足以證明金融業之貸款及開設帳戶，非本人親
    自前往辦理不可。本件原告未向被告借款，借款本票亦非原告簽發，且被告撥款
    帳戶亦非原告所設，被告以對陳秀雪之債權向原告行使抵押權自屬無據。銀行與
    存款戶之間應屬委任關係，本件陳秀雪未經原告授權向被告請求核撥抵押借款二
    百萬元，被告亦明知陳秀雪為無權代理原告借款，惟仍逾越權限擅自借款予陳秀
    雪，依上開規定，此借款係陳秀雪個人行為，並非原告之債務，被告應向陳秀雪
    求償，否則應負損害賠償責任。本件被告為金融業者，對於抵押債務人之借款理
    應詳加審核其真實身分，並按正常程序將借款撥入抵押債務人帳戶內，詎被告明
    知陳秀雪未獲原告授權向被告借款，僅憑陳秀雪持有原告印章，竟指使陳秀雪簽
    發偽造原告簽名之本票，並以原告名義另設銀行帳戶，相互配合將款項撥入新設
    帳戶內供陳秀雪使用，事發時未通報原告，事後亦極力隱瞞，九十年九月二十一
    日被告並向原告佯稱借款須換開本票，騙取原告簽發本票一紙，再以該本票印章
    蓋反為由，請求原告再簽發相同本票一紙，而執有原告簽發之本票二紙，待陳秀
    雪遲延繳付利息時，即以此不實債權向原告行使抵押權拍賣抵押物，被告欲賺取
    借款人利息竟不擇手段坑害抵押債務人，嚴重背離誠信原則；原告因常年失業，
    為籌措子女教育費及大女兒嫁妝等支出，以名下不動產設定抵押權予被告借得二
    百萬元，被告竟枉顧誠信原則而欲將原告名下之全部不動產拍賣，顯無理由。
  3.原告於八十九年六月間向被告借款所簽署之借款契約書共二紙，二份契約內容相
    同，借款期間均自八十九年六月二十六日至九十年六月二十六日，原告所借款項
    依契約第四條約定，被告應撥入原告設於被告銀行第000000000000
    號帳戶內，而該帳戶內自始僅有原告借貸之二百萬元，並無陳秀雪借貸之二百萬
    元，可證系爭二百萬元借款非原告所借，係被告借予陳秀雪，乃陳秀雪個人債務
    。兩造約定之借款期間係自八十九年六月二十六日至九十年六月二十六日，何以
    還款日期為九十年九月二十日，顯然被告察覺系爭貸款不合程序，設計原告補辦
    手續，否則依彰化縣不動產行情，豈有鹿港地區房價更高於彰化市區房價之理，
    原告僅向被告借款二百萬元，借款額度根本無調整之必要，被告為隱瞞陳秀雪私
    設之第000000000000帳號擅自借款之事實，顛倒事實。
  (三)證據：提出帳戶明細、存證信函、偽造之本票、民事裁定（以上均為影本）、土
    地建物登記簿謄本等件為證。
二、被告方面：
  (一)聲明：駁回原告之訴。
  (二)陳述：
  1.原告於八十九年六月二十六日為求資金靈活運用，偕同保證人即其配偶陳秀雪至
    被告彰化分行向被告辦理二筆均得循環動用之借款，第一筆借款之金額為二百五
    十萬元，並提供東昇段不動產設定最高限額三百萬元之抵押權予被告作為擔保，
    原告同日即動支十萬元，翌日並即為清償。其後復於同年七月十七日動支二百萬
    元，此為兩造所不爭執。第二筆借款之金額亦為二百五十萬元，並提供牛稠子段
    不動產設定最高限額三百萬元抵押權，原告亦於同日動支十萬元，翌日即為清償
    ，嗣於九十年二月六日再行動支二百萬元，詎原告對此即否認有借款。然查系爭
    牛稠子段不動產之借款確經原告親自簽名及用印，並經被告據實辦妥對保手續，
    此與原告所不爭執之東昇段不動產借款契約兩相對照，無論簽名或印章均無相異
    ，足證牛稠子段不動產借款契約確經兩造合意而簽訂。系爭牛稠子段不動產借款
    ，除依約定之借款額度及動支期限外，被告係因原告交付其於九十年二月六日所
    簽發面額二百萬元之本票，經核對該本票上印文與原告之留存印鑑相符後，始依
    約定，於同日將系爭借款撥入原告於被告所開設之第000000000000
    號帳戶內，原告空言系爭借款係其配偶所冒貸云云，並非事實。
  2.系爭借款於九十年九月二十日到期，原告及其配偶陳秀雪亦向被告辦理「借新還
    舊」手續，當時被告彰化分行王堯信襄理曾親向原告說明因系爭不動產價值跌落
    ，牛稠子段不動產借款之授信額度將由二百五十萬元縮減為二百三十萬元，嗣原
    告無任何異議，乃於「借新還舊」之借款契約及本票上親簽及加蓋留存印鑑，並
    經被告彰化分行王堯信襄理於原告住所辦妥對保，原告辯稱不知系爭借款存在，
    及係因被告佯稱借款須換發本票，騙取原告簽發本票後，再以本票印章蓋反為由
    ，請求原告再簽發相同本票一紙，而執有原告簽發之本票二紙等情，惟原告於九
    十年九月間辦理系爭借款之借新還舊手續時，除簽發本票外，尚簽訂借款契約書
    ，原告所述對於被告同時執有借款契約書一節，顯無法自圓其說。又被告於原告
    辦妥借新還舊手續後，隨即於翌日即九十年九月二十一日依約將二百萬元（下稱
    新筆借款）撥入原告設於被告銀行之第000000000000號存款帳戶（
    同系爭借款首次撥入帳戶），原告並於當日提領二百萬六千六百五十八元用以清
    償系爭借款（二百萬元為本金，六千六百五十八元為利息），故原告對被告仍負
    有本金二百萬元之新筆借款債務，當無疑義。按「借新還舊」者，倘新借款債務
    不履行時，依民法第三百二十條規定，舊筆借款債務仍不消滅，且借款人簽訂新
    借款契約時，因係以清償舊借款債務為目的，亦生承認舊借款債務之效果。本件
    原告對系爭借款確與被告另簽訂新的借款契約書，足證原告已承認系爭借款之存
    在，是依法原告對新筆借款自應負清償之責，且該新筆借款亦在系爭不動產之擔
    保範圍內。
  3.原告主張系爭本票係遭其配偶盜蓋，然查，票據上之印文為真正者，發票人雖非
    親自簽發，除有確切反證，證明未授權盜用者簽發票據外，應推定發票人有授權
    行為，蓋私人之印章以本人自己保管使用為常態，被人盜用為變態，原告既主張
    遭盜用，自應舉證證明，原告須舉證證明其印章係遭其妻陳秀雪所盜蓋，並遭冒
    名簽發三紙本票，否則即應推定原告有授權之行為，仍應負擔本票債務及系爭借
    款之清償。原告已自承借新還舊之手續，雖原告一再辯稱其不知系爭借款存在，
    然原告於辦理借新還舊手續時，被告除爭取原告親簽系爭借款及本票外，同時簽
    具借款契約書交予原告收執，此外，在辦理該二筆借款借新還舊手續同時，原告
    更簽具取款條交由被告經辦憑以提領新借款項，清償牛稠子段不動產抵押借款及
    東昇段不動產抵押借款，該二紙取款條所加蓋之留存印鑑並不相同，足證原告明
    知前後二筆借款分別存在，且原告係為清償此二筆借款，始向被告辦理借新還舊
    手續，再以不同之留存印鑑簽具取款條二紙，交由被告經辦提領新借款項用以清
    償原告所借前後二筆借款，是原告除明知系爭牛稠子段不動產抵押借款存在外，
    更為清償該筆借款向被告辦妥「借新還舊」手續無誤。
  4.原告既自認東昇段之抵押借款真正，自應明知該帳戶之留存印鑑樣式，且該筆借
    款帳戶之留存印鑑更曾因遺失而由原告於八十九年六月二十五日向被告辦理變更
    印鑑手續，原告對該留存印鑑樣式自應甚為熟悉。然原告在辦理借新還舊手續時
    ，既交替使用東昇段抵押借款帳戶及牛稠子段抵押借款帳戶之留存印鑑分別蓋於
    取款條上，且二者留存印鑑樣式全然不同，原告豈會不去分辨該二式留存印鑑而
    分別交替使用兩帳戶之留存印鑑，各加蓋於取款條，向被告辦理借新還舊手續，
    由此已足證原告明知系爭借款帳戶之存在。再者，系爭借款於九十年二月六日動
    用後，旋即於九十年二月十二日電匯出五十萬元，嗣後於九十年四月二十七日再
    以電匯轉出一百四十萬元，在此期間內，原告亦曾於九十年二月十九日自東昇段
    抵押借款帳戶內，以電匯匯出十一萬三千零三十元及於九十年二月二十六日再提
    領現金三萬元，原告既自認東昇段抵押借款之帳戶真正，且舊該帳戶與被告間之
    全部往來交易均未加爭執，則該帳戶之取款條自應為真正，原告依法應負其責任
    ，再以系爭借款帳戶及東昇段抵押借款帳戶之取款條兩相對照，可證二者書寫筆
    跡相同，足證系爭帳戶之取款條亦為真正，應不容原告否認。況九十一年初被告
    寄發扣繳憑單予原告時，其上即已載明有系爭借款帳戶及東昇段抵押借款帳戶之
    帳號及所得之利息，當時原告並未提出任何異議，足證原告當時即知系爭帳戶存
    在。至牛稠子段不動產確實因價值跌落，被告始降低其借款額度。另依系爭借款
    契約書第十一條之約定，只要提出之印鑑係真正，被告即可依章交易，原告及其
    保證人仍均應負責！被告於系爭借款動用時已經核對所提出之印鑑，經核並無不
    合，始撥款入系爭帳戶內，而原告亦自認該印鑑為真正，對於因此所生之債務，
    自應負責。
  (三)證據：提出借款契約書、本票、取款條、最高法院八十六年台上字第七一七號判
    決、存摺存款業務往來約定書、九十年度所得稅扣繳憑單、不動產價值鑑定表（
    以上均為影本）等件為證。
    理  由
一、本件原告起訴主張其於八十九年六月初分別提供其所有坐落彰化縣鹿港鎮○○段
    一五三一之二八、一五三一之三八地號土地二筆，連同同段九一○建號建物，及
    坐落彰化市○○○段牛稠子小段二四之九七地號土地及同段七六八建號建物，均
    設定本金最高限額三百萬元抵押權，惟上開第二筆抵押權設定並無借款，詎被告
    明知並未獲原告同意或授權情況下，出借二百萬元予原告之配偶陳秀雪，將二百
    萬元款項撥入原告不知、而由陳秀雪冒名設立之新帳戶內，原告自始均不知有此
    一借款及新設帳戶存在，是兩造間應無此二百萬元債權債務關係存在，為此訴請
    確認此一事實云云；被告則以系爭牛稠子段不動產之借款確經原告親自簽名及用
    印，並經被告據實辦妥對保手續，此與原告所不爭執之東昇段不動產借款契約兩
    相對照，無論簽名或印章均無相異，足證牛稠子段不動產借款契約確經兩造合意
    而簽訂，系爭牛稠子段不動產借款，除依約定之借款額度及動支期限外，被告係
    因原告交付其於九十年二月六日所簽發面額二百萬元之本票，經核對該本票上印
    文與原告之留存印鑑相符後，始依約定，於同日將系爭借款撥入原告於被告所開
    設之第000000000000號帳戶內，原告空言系爭借款係其配偶所冒貸
    云云，並非事實等語置辯。
二、本件原告並不否認於八十九年六月十二日提供其所有上開二筆土地設定本金最高
    限額各三百萬元抵押權予被告，抵押權存續期間均自八十九年六月八日起至一百
    十九年六月七日止，上開事實亦有土地登記謄本在卷可參。其中坐落彰化縣鹿港
    鎮○○段一五三一之二八、一五三一之三八地號土地二筆及同段九一○建號建物
    之抵押權設定部分，兩造係於八十九年六月二十六日簽訂借款契約書，簽訂契約
    書當日原告隨即動支十萬元，翌日則將此十萬元款項返還，其後並在七月十七日
    動支二百萬元，上開款項均進入原告所有設立於被告銀行之000000000
    000帳戶內，此部分事實，有借款契約書存摺影本等附卷可考。而上開借款同
    日，原告復與被告簽訂另紙借款契約書，借款金額同樣為二百五十萬元，借款期
    限亦同自八十九年六月二十六日起至九十年六月二十六日止，而此筆借款即以原
    告所有上開牛稠子段不動產設定抵押為擔保，原告對此亦不爭執。原告對於東昇
    段不動產抵押借款此筆債務之真實性均無異議，惟對於牛稠子段抵押借款此一債
    務部分則否認為其所為云云。茲審酌原告所不否認之上開二筆借款契約書，其上
    有關原告之簽名及印文部分均為同款式，應認為均係原告所親力親為。原告所爭
    執者，乃第二筆借款之款項究係由何人動支？原告認係其配偶陳秀雪冒用其名義
    向被告動支借款，惟此一行為並未獲得原告同意及授權，是以對原告並不生債權
    債務效果云云。經查，此第二筆借款之動支日期係九十年二月六日，動支之依據
    係借款一方提出載有原告簽名、蓋章之本票一紙予被告（參被證三），茲審酌此
    一借款本票，其上所蓋用之印文與前述二紙借款契約書上所留存之印文款式、文
    字相同，均為行書格式，應認為係出自同一印章無誤。可資深究者，乃簽名部分
    是否確由原告所簽？原告對此一借款是否知悉？經以肉眼辨識此一簽名，可發現
    二者簽名之運筆走勢確有不同，是有關第二筆借款之動支情形，原告是否知悉，
    確有深究餘地。
三、承前所述，系爭第二筆借款之款項係撥入原告名義之000000000000
    號存款帳戶，原告否認其曾親自開立此一帳戶云云，然系爭第二筆借款於九十年
    九月二十日到期時，原告曾向被告辦理借新還舊手續，雙方於九十年九月二十日
    再簽訂一紙借款契約書，約定借款額度為二百三十萬元，借款期間自九十年九月
    二十日起至九十一年九月六日止，款項則約定撥入「原告所開設之000000
    000000號帳戶」（參被證四號契約書第四條第(一)款）。茲審視九十年九月
    二十日所簽訂之借款契約書，其上有關原告之簽名，與原告所不爭執之前述第一
    筆、第二筆簽名相同，印鑑印文亦互核相符，是可資質疑者，乃原告既稱第二筆
    借款於九十年二月六日動支時所附之本票非其所簽發，且匯入之0000000
    00000帳戶其並不知悉，非其所設立云云，何以在六個月之後之九十年九月
    二十日簽訂之借款契約書上仍約定將款項匯入此一原告「不知悉」之00000
    0000000號帳戶內？此其一。被告已經自承系爭牛稠子段不動產抵押借款
    之債權額僅二百萬元，非四百萬元，亦即，以此一不動產抵押借款之金額僅一筆
    二百萬元，九十年九月二十日雙方再簽訂之借款契約書僅係「借新還舊」，並非
    另一筆獨立之二百萬元借款，則原告倘不知悉九十年二月六日曾動支一筆二百萬
    元款項，何以在九十年九月二十日同意再簽訂一紙借款契約書以「借新還舊」？
    此其二。據原告稱，被告係因察覺系爭第二筆貸款不合程序，乃設計原告補辦手
    續，致有簽訂九十年九月二十日借款契約書一事云云。然查，原告並非目不識丁
    ，若其本意僅欲借款二筆，且先前已經簽立二紙借款契約書，且其中第二筆借款
    契約書「尚未動支」，則其何須再簽訂第三紙借款契約書？所謂「設計」之說，
    所據者何，未見原告舉證以實其說，其空言臆測，自無可採！此其三。再者，原
    告與被告於九十年九月二十日簽訂借款契約書後，隨即於翌日簽發本票一紙（參
    被證四），就該本票上原告之簽名、印文以觀，以肉眼比對後，確與原告所不爭
    執之前三次借款契約書上所留存之簽名及印文相符，對此，原告陳稱九十年九月
    二十一日被告向伊佯稱借款須換開本票，騙取伊簽發本票一紙，再以該本票印章
    蓋反為由，請求伊再簽發相同本票一紙，而執有伊所簽發之本票二紙云云，亦即
    ，原告亦不否認本票上之簽名、印文確為其所親為，僅泛稱本票係遭被告詐騙而
    簽發云云，姑不論原告對於所指被告究以何種詐術使其陷於錯誤此一事實並未舉
    證證明，即以原告簽發本票時，當可知悉此係動支款項之方式一節，即可知悉原
    告自始至終均明瞭其與被告間就第二筆抵押借款部分確有債務存在，否則，若依
    原告之認知，其第二筆抵押借款自始均未動支，其何須在九十年九月二十日另簽
    訂第三紙借款契約書？又縱使其在第二紙契約書簽訂時尚未動支款項，惟九十年
    九月二十日簽訂第三紙借款契約書時，同時簽發本票，亦可知原告已同意動支款
    項矣，而該次動支之金額為二百萬元，此一金額與第二筆借款，即牛稠子段不動
    產所擔保之抵押借款，迄今均只二百萬元此一事實相符，而原告對被告借款所欠
    本息確實拖欠未繳，被告因此聲請拍賣抵押物，於法自無不合。本院綜觀上述證
    據資料，認原告對於第二筆借款即牛稠子段不動產所擔保部分並非毫不知悉，且
    其將所保管之印鑑章交付其妻處理，顯亦有授權其配偶處理之意，被告依約放款
    ，並未違背契約約定，原告對於因此所生之債務，仍應負清償之責，其訴請確認
    系爭牛稠子段不動產所擔保之二百萬元債權以及所謂遭偽造之九十年二月六日簽
    發，帳號二○二─○○二─八，票面金額二百萬元及九十年九月二十一日遭詐騙
    重複簽發之本票帳號二○三○○一─五，票面金額二百萬元之本票債權均不存在
    云云，顯無理由，不應准許。
四、假執行之宣告：
    本件原告之訴既因無理由而經駁回在案，其假執行之聲請即失所附麗，應併予駁
    回。
五、結論：原告之訴為無理由，依民事訴訟法第七十八條，判決如主文。
中      華      民      國    九十二    年      四      月    二十五    日
                                            民事第二庭法  官  汪漢卿
右為正本係照原本作成
如對本判決上訴，須於判決送達後廿日內向本院提出上訴狀
中      華      民      國    九十二    年      四      月    二十五    日
                                                  法院書記官  王  儀


司法院資訊處製作；財團法人民間司法改革基金會備份。
